【裁判字號】    94,重訴,1483
【裁判日期】    950426
【裁判案由】    損害賠償
【裁判全文】
臺灣臺北地方法院民事判決            94年度重訴字第1483號
原      告  乙○○
訴訟代理人  蕭壬宏律師
被      告  丁○○
訴訟代理人  巫坤陽律師
上列當事人間請求損害賠償事件，本院於中華民國95年4月14日
言詞辯論終結，判決如下：
    主  文
原告之訴及假執行之聲請均駁回。
訴訟費用由原告負擔。
    事實及理由
一、原告起訴主張略以：
（一）查被告丁○○前擔任陽慶電子股份有限公司（下稱陽慶公
      司）董事長，明知陽慶電子93年度經營狀況不佳，竟於民
      國（下同）93年6月11日夥同其妻丙○○向原告謊稱：陽
      慶電子93年度保證可獲利EPS（稅後盈餘）每股達新台幣
      （以下同）1.5元，致使原告誤信於盤後交易，以每股13
      元買入陽慶公司股票2,000張。嗣因陽慶公司經營狀況不
      佳，兩造乃於93年8月2日達成協議（下簡稱系爭協議），
      被告同意於93年12月15日以原價每股13元之價格買回；然
      被告並未依約履行。經以93年12月15日陽慶公司之收盤價
      每股3.04元計算，原告購買陽慶公司股票2,000張價值為
      6,080,000元，扣除原告買進被告所有之公司債300張後，
      被告將所得之價金支付原告12,888,069元（此觀原陽慶電
      子之股價加上賣出後之公司債，約等於被告所積欠之債務
      可知）被告尚積欠原告7,031,931元。是原告自得依是系
      爭協議約定，請求被告應返還上開款項。爰聲明1.被告應
      給付原告7,031,931元及自起訴狀繕本送達翌日起至清償
      日止按年息百分之5計算之利息。2.前項聲明原告願以現
      金或等值之有價證券供擔保後，請准為假執行之宣告。
（二）認認被告抗辯稱以陽慶公司債200張代物清償。本件被告
      承認應依系爭協議返還原告款項，惟抗辯業以陽慶公司公
      司司債200張代物清償本件債務畢云云，惟查：
  １、被告所舉證人甲○○之證詞並不足採：經查被告所有股票
      皆由證人甲○○處理，則證人與被告間顯存有委任或僱傭
      關係，且證人於被告之妻丙○○所設立之可遠投資股份有
      限公司擔任董事，益發證明證人與被告之關係匪淺，證詞
      不足採。次查被告涉及掏空陽慶公司資產、製作不實交易
      紀錄、挪用公款等不法情事，業經鈞院檢察署偵辦中。而
      證人甲○○又係被告丁○○之操盤手，其利用網路下單之
      方式交易，參與被告丁○○之犯罪行為，證人之行為顯已
      涉及違反證券交易法等罪嫌，故其證詞顯不足為採。況證
      人並未親見兩造討論系爭陽慶公司債之轉讓交易，故證人
      所述，皆屬證人片面之詞，且因證人之證詞並無可靠性擔
      保，其證詞自不足為採。
  ２、再者，依協議書所示，被告應以每股13元價格買回系爭陽
      慶公司股票2000張，其總價金為26,000,000元，以當時轉
      讓之可轉換陽慶公司債300張之價格，平均單價約為64.66
      元（50張以63.5 元成交，250張以65元成交），合計總價
      金為19,400,000元，加計93年12月15日陽慶公司之收盤價
      每股3.04元計算，該股票價值為6,080,000元，即約25,4
      80,000元，即與系爭協議書約定之價金相當。故兩造間並
      非約定以陽慶公司債300張之「代物清償」方式解決被告
      積欠原告之債務；而實係由原告買進被告所有之公司債後
      ，再由被告賣出公司債所得之價金支付原告，以償還被告
      積欠原告債務。據此計算被告僅償還原告12,888,069元，
      就其餘款項6,500,000元，被告並未支付。又被告雖聲稱
      本件原告買進陽慶公司300張公司債後，於94年5月16日以
      每股91元賣出得款而受有利益云云，惟兩造間無代物清償
      關係，是原告賣出公司債價格如何，即與被告之抗辯顯無
      關連。
二、被告抗辯略以：
（一）被告於93年6月間因個人理財之需要，將陽慶公司股票2,
      000張在集中交易市場以每股13元賣予原告。嗣陽慶公司
      股價下跌後與原告簽定系爭協議，承諾於93年12月15日前
      以原價買回2,000張陽慶公司股票。然屆期因被告現金不
      足，遂於93年12月16日與原告在中壢市龍和飯店協商，雙
      方達成協議由被告以代物清償之方式，提供陽慶公司可轉
      讓公司債200張予原告，雙方之糾紛即以此結束。此觀被
      告於12月22日轉讓50張陽慶公司債畢匯款原告後，原告即
      於協議書上「12/ 22以上已完成1/4無誤」旁簽名，並於
      12月28日，被告轉讓150張陽慶公司股票並匯款原告後，
      原告再於協議書上載明「以上交易全數完成」等語，及證
      人甲○○之證詞，即足證兩造就協議書之債務，確有達成
      代物清償之合意，同時被告亦依兩造嗣後合意將陽慶公司
      可轉讓公司債200張讓與原告，故本件原告主張之債權業
      因代物清償而消滅，是原告之訴為無理由。爰聲明1.原告
      之訴駁回。2.如為不利之判決，被告願供擔保請准宣告免
      為假執行。
（二）雙方協議由被告以200張陽慶公司債移轉交付被告之「代
      物清償」之方式，代替原定買回陽慶電子之給付。有關本
      件代物清償事實經過如兩造均不爭執下開事實三所載。
  １、證人甲○○於95年3月13日到庭證具結後之證詞，足證被
      告於93年8月2日與原告簽定協議書後，屆期因現金不足無
      力買回2,000張陽慶公司股票。雙方遂協議由被告以代物
      清償之方式，提供陽慶公司可轉讓公司債200張無償讓與
      原告，另外再提供100張公司債以66元價位賣予原告，以
      補償原告之利息支出，雙方之糾紛即以此結束。此觀被告
      轉讓50張公司債後於12月22日匯回第一筆款項後，即在協
      議書上記明：「12/ 22以上已完成1/4無誤」之文字，並
      由原告親筆簽認代表其姓名之"熊"字，然在12月28日匯回
      第二筆款項後，被告在協議書上記明：「12/28以上交易
      已全數完成無誤」之文字，並聯絡原告簽認時，原告卻藉
      故遲遲不簽。經查若非約定代物清償衡情雙方應該會另外
      約定嗣後如何計算原告之損益。然雙方並無如此之約定，
      足證原告之主張兩造間無代物清償之抗辯違反經驗法則。
      故依民法第319條之規定，議書上之債之關係因被告轉讓
      陽慶電子之公司債而消滅。
  ２、退步言之，本件姑且不論雙方債之關係應已消滅。原告於
      準備書狀中自承原2,000張陽慶公司股票在換發為友勁公
      司股票後為238,663股，以95年1月2日股價計算價值為9,
      522,653 元，再扣除200張公司債之成本12,888,069元，
      則其損失僅為3,589,278元（26,000,000－12,888,069－
      9,522,653＝3,589,278）。此外，據被告所知，原告以
      64.5元之均價受讓被告丁○○提供之200張陽慶公司公司
      債，嗣後已經以93元賣出，此部分所獲得之利益共5,700,
      000元（93－64.5＝28.5 28.5×200×1000＝5,700,000）
      亦應從原告主張之損失中予以扣除，又縱以原告所稱以91
      元賣出，經計算後原告不僅未受有損失，同時亦受有利益
      。是綜上本件原告之訴並無理由。
三、法院協助兩造整理爭點如下：
（一）兩造不爭執之事實
  １、被告丁○○原為陽慶公司董事長，於93年6月11日將陽慶
      公司股票2000張，以盤後交易方式以每股13元出賣予原告
      。
  ２、兩造嗣於93年8月2日11時30分許，於陽慶公司地下一樓會
      議室簽立協議書（即由原告先筆記撰寫影印後交被告丁○○簽名），其內容略以「93年6月11日上午11時許，丁○○、丙○○至美隆公司收購陽慶公司股東會委託書，並說
      明經營狀況，保證今年可賺ESP 1.5元，並說明6月份以後
      可賺錢，要我買其手上2000張陽慶股票，因我乙○○信任
      他們婦夫即予承諾而成交，當日即在盤後交易2000張陽慶
      股票，價格＠13元；7月底丙○○告訴本人說6月份她已知
      道報表會有明亮表現，但後來賴董又告訴本人說，前2季
      損益負8400萬，可是會計師簽證時變更為負數超過２億元
      。決議：乙○○要求丁○○、丙○○以原價收回其股票。
      最後丙○○、丁○○婦夫承諾最慢今年12月15日以前以原
      價＠13買回陽慶股票2000張。」。
  ３、93年12月16日原告與被告丁○○於桃園縣中壢市龍和飯店
      協商。同年月20日、21日被告丁○○將（被告主張被告丁○○委託友人甲○○處理訴外人徐銀妹名下債陽慶公司可
      轉讓公司債予原告指定受讓人海根喜，原告主張查證後再
      確認。）陽慶公司可轉讓公司50張、150張，以63元、65
      元之價格於集中市場下單，並轉讓予原告指定之受讓人海
      根喜，成交總價扣除手續後為新台幣（下同）12,888,069
      元，被告丁○○並於同年月22日、28日以電匯方式匯回海
      根喜設於世華銀行內湖分行0000000000000帳戶。
  ４、另陽慶公司於94年12月31日經訴外人友勁科技股份公司（
      下簡稱友勁公司）依企業併購法併購，合併基準日時，以
      8.38股陽慶公司普通股換發1股友勁公司股票，據此計算
      ，2,000張陽慶公司應換發為友勁公司股票238,663股，依
      合併基準日後第一個營業日（95年1月2日）友勁科技股份
      有限公司收盤價為39.9元計算，上開2,000張陽慶公司股
      票價值為9,522,653元（計算式：30.9元x238,663股
      =9,522,653元）。
  ５、93年12月15日陽慶公司之收盤價每股3.04元計算，該上開
      陽慶公司上開2000張股票價值為6,080,000元。
（二）兩造協議簡化爭點：原告主張依兩造間93年8月2日簽立之
      協議書請求被告給付是否有理由？被告抗辯代位清償是否
      有理由？
四、法院之判決：
（一）被告抗辯兩造後於中壢市龍和飯店協議以200陽慶公司債
      「代物清償」等語，為有理由。查被告自認應依兩造間93
      年8月2日簽立之系爭協議書買回陽慶公司股票，惟：
  １、查原告對兩造上開不爭執事項３所示，即「被告主張被告
      丁○○委託友人甲○○處理訴外人徐銀妹名下債陽慶公司
      可轉讓公司債予原告指定受讓人海根喜」之事實，經查證
      後並未再加爭執，參照民事訴訟法第280條第1項規定，自
      堪信為真實。
  ２、依臺灣臺北地方法院檢察署95年4月7日北檢大94偵21418
      號函附之協議書影本，即兩造93年8月2日簽立之協議書，
      其上明確記載「12/ 22以上已完成1/4無誤」並由原告簽
      其名「熊」，另被告載明：「12/28以上交易已全數完成
      無誤」等之文字。而原告對此部分並不爭執，是原告辯稱
      依兩造93年12月16日協議，原告將50張公司債轉讓後於且
      年12月22日匯第一筆款項予原告後，即在協議書上記明：
      「12/ 22以上已完成1/4無誤」，並由原告親筆簽認；嗣
      於12月28日完成150張公司債轉讓手續後匯第二筆款項予
      原告，並在協議書上記明：「12/28以上交易已全數完成
      無誤」之文字，本與上開證物資料相符，應認被告上開抗
      辯已有優勢證據，堪足採據。
  ３、次查證人甲○○到庭具結證稱略以：「12月16日陽慶公司
      開股東會確定要跟友勁公司合併，．．股東會完畢的下午
      被告打電話給我，確定原告和他達成協議，以200張公司
      債轉給吳先生，因為是他們倆算出來的，原告告訴我說被
      告另外會跟我聯絡，之後12月20日我在寶來證券ＶＩＰ室
      被告親自來，來轉200張公司債，我跟他說請他確認證券
      公司的營業員，確定後第一次轉讓50張，12月21日第二次
      轉讓150張，兩次都在寶來的ＶＩＰ室，我是用網路下單
      方式賣出陽慶公司債，原告是打電話給他的營業員買進，
      這段期間原告有到寶來找我四、五次，後來原告又要求被
      告補償（利息等損失）再轉100張陽慶公司的公司債，這
      也是原告在我那裡打電話給被告時我聽到的。」、「（陽
      慶公司債）交割完畢錢進被告帳戶時，我有通知被告與原
      告聯絡，兩次都是被告（之妻）丙○○在股票交割後開取
      款條交給吳先生帶走（第一次），150張（陽慶公司債）
      匯款（事宜）是原告的兒子跟丙○○聯絡交付，逾交割日
      原告並沒有來拿這筆錢，被告丙○○在ＶＩＰ室等原告沒
      等到，事後才知道由原告的兒子來拿這筆款項之提款條，
      匯款何處我不清楚，債券匯出帳戶是徐銀妹的帳戶」等語
      ，並提出股票歷史帳查詢單為證。從而參照上開證人證詞
      及證物資料，足證被告抗辯稱兩造間確有於12月16日達成
      被告將200張陽慶公司債轉讓與原告，以取代被告依兩造
      間93年8月2日簽署協議書所負之債務；同時被告亦於93年
      12月下旬即依兩造間嗣後協議履行「代物清償」責任畢等
      語核屬有據。
  ４、原告雖抗辯證人甲○○證詞不實云云，惟並未提出證據以
      實其說。次查原告對證人甲○○陳稱有關陽慶公司債轉讓
      過程並不爭執，同時對被告提出之被證一寶來綜合證券徐
      銀妹買賣報告書及被證二彰化銀行匯款回條均不爭執，並
      陳稱確有收到上開二次匯款款項，兼以證人甲○○證稱：
      「陽慶公司債（50張、150張）這是一大筆交易，通常是
      有人賣，有人買才會成交，所以這個交易可以推論是吳
      先生買進不會錯，因為市場上其他的交易（量）都很小。
      」。是綜合上述可知，本件200張（含補賠利息部分100張
      合計300張）陽慶公司債轉讓方式，是由證人甲○○與原
      告確認原告營業員後，在網路下單賣出，由原告營業員在
      網路上買進，被告收受出賣公司債款項後，再轉匯予原告
      ；同時原告又自承確實買進上開陽慶公司債，並於94年5
      月16日賣出（詳原證九），故原告空言主張甲○○與被告
      關係密切，證詞不足採云云，自無理由。
  ５、小結：本件被告抗辯兩告間系爭協議書債務，業經被告「
      代位清償」畢為有理由如上述，從而本件原告依系爭協議
      請求被告為原定給付自無理由，應予駁回。
（二）原告之訴為無理由，是原告主張計算本件損害賠償之金額
      ，雖不合理，亦無庸再予析論。又本件事證已明，兩造間
      其餘攻擊防禦方法、爭點、提出之證據均無庸一一再加審
      酌。
五、假執行之宣告：本件原告之訴為無理由，其假執行之聲請亦
    失所據，應併予駁回。
六、結論：本件原告之訴為有理由，依民事訴訟法第第78條判決
    如主文。
中    華    民    國    95    年    4    月    26     日
                  民事第四庭    法  官  洪遠亮
以上正本係照原本作成
如對本判決上訴，須於判決送達後20日內向本院提出上訴狀
中    華    民    國    95    年    4     月    27    日
                                書記官  柯金珠


司法院資訊處製作；財團法人民間司法改革基金會備份。
